臺灣新北地方法院民事判決　　　　　　 110年度訴字第1522號
原　　　告　陳怡君　
訴訟代理人　王俊賀律師
　　　　　　陳克譽律師
被　　　告　美聯開發股份有限公司

法定代理人　張峰銘　


訴訟代理人　林則奘律師
　　　　　　侯傑中律師
上列當事人間請求返還買賣價金事件，經本院於民國110 年11月
4 日言詞辯論終結，判決如下：
    主  文
被告應給付原告新臺幣玖拾肆萬伍仟元，及自本案判決確定翌日
起至清償日止，按週年利率百分之五計算之利息。
原告其餘之訴駁回。
訴訟費用由被告負擔百分之六十八，餘由原告負擔。
本判決第一項於原告以新臺幣參拾壹萬伍仟元為被告供擔保後，
得假執行；但被告以新臺幣玖拾肆萬伍仟元為原告預供擔保，得
免為假執行。
原告其餘假執行之聲請駁回。
    事實及理由
壹、程序方面：
    按訴狀送達後，原告不得將原訴變更或追加他訴，但擴張或
    減縮應受判決事項之聲明者，不在此限，民事訴訟法第255
    條第1 項第3 款定有明文。經查，本件原告起訴時訴之聲明
    為：㈠被告應給付原告新臺幣（下同）1,000,000 元，及自
    本案判決確定翌日起至清償日止，按週年利率5 ％計算之利
    息。㈡願供擔保請准宣告假執行（見本院卷第11頁）。嗣經
    原告於民國110 年11月25日言詞辯論期日將訴之聲明具狀變
    更為：㈠被告應給付原告1,390,000 元，及自本案判決確定
    翌日起至清償日止，按週年利率5 ％計算之利息。㈡如獲勝
    訴判決，願供擔保請准宣告假執行（見本院卷第155 頁、第
    157 頁）。經核原告所為上揭訴之變更，係屬擴張應受判決
    事項之聲明，與前揭法律規定相符，應予准許。
貳、實體方面：
一、原告主張：緣於104 年6 月23日，原告以總價13,250,000元
    ，向被告購買「台北時上」預售屋建案（下稱系爭建案）B1
    1 棟16樓之房屋（下稱系爭房屋）及坐落新北市○○區○○
    段000 地號等85筆土地之基地應有部分（下稱系爭土地，與
    系爭房屋下合稱系爭房地），並簽訂房屋及土地預定買賣合
    約書（下稱系爭買賣契約），原告業已繳交1,740,000 元，
    惟因於108 年5 月24日，系爭建案發生工地大火，系爭房屋
    結構是否全未受影響已有疑慮，經原告向新北市政府申請消
    費爭議調解，然多次聯繫被告未果，被告可否按圖興建系爭
    房屋已生疑義，又因疫情影響，原告遭公司資遣，經濟能力
    大受影響，給付買賣價金顯有困難，被告於109 年3 月24日
    調解時一度同意退還原告1,000,000 元，然之後被告仍於10
    9 年12月16日發函解除系爭買賣契約，並沒收原告業已繳交
    之1,740,000 元，被告所為有違誠信原則，且沒收違約金過
    鉅，實則兩造所約定違約金性質為損害賠償預定性質之違約
    金，系爭買賣契約之房屋預定買賣合約書第23條第2 項固有
    記載懲罰性違約金之用語，然由同條第3 項之約定可知違約
    金給付後，不得再向他方請求損害賠償，顯見該違約金性質
    為損害賠償額預定性質之違約金。再依109 年營利事業各業
    所得暨同業利潤標準，住宅營建淨利率為17％，亦即被告就
    系爭房地預售屋之淨利潤為2,295,000 元（計算式：13,500
    ,000元×17％＝2,295,000 元），而被告尚未將系爭房屋興
    建完成，竟可沒收違約金1,740,000 元，顯已超過其可取得
    之利潤，況被告代理人於兩造前調解時，亦已同意退還1,00
    0,000 元之違約金，嗣後卻沒收1,740,000 元，顯然有違誠
    信原則。另系爭建案為中和知名建案，地處優越、交通便捷
    、基地穩固、綠建材建築及高隔音建材，若銷售將十分搶手
    ，被告如將系爭房地再行轉賣，其價格將不會低於系爭建案
    同棟26樓銷售價格17,660,000元，復參酌前開淨利率計算，
    被告轉賣除扣得原告之違約金外，尚可實賺3,002,200 元（
    計算式：17,660,000元×17％＝3,002,200 元），獲利顯高
    於販售予原告之預售屋，並無任何重大損失，且目前房市交
    易熱絡，兩造縱使解除系爭買賣契約，被告再行轉賣系爭房
    地亦非難事，且所獲交易利潤將高於將系爭房地販售予原告
    所取得之利潤，現系爭建案仍在銷售期間，建物迄未興建完
    成，被告有充足時間可得轉賣，賺取更高利潤，是被告卻沒
    收原告所繳納之1,740,000 元作為違約金，超過上開轉賣所
    獲利潤，顯已過鉅，有違平等及誠信原則，又被告轉賣可額
    外獲得約700,000 元之利潤，請求以半數金額即350,000 元
    作為違約金價額。爰依民法第252 條、第179 條等規定，提
    起本件訴訟等語。並聲明：如前開壹所載變更後之聲明。
二、被告則以：違約金過高雖得酌減，然應由債務人主張、舉證
    約定違約金過高而顯失公平，法院始得審酌違約金是否過高
    及應如何核減至相當數額，否則當事人均應受契約約定拘束
    ，倘任意指謫無異於將債務不履行之不利益均歸由債權人分
    攤，對債權人難謂公平，亦有礙交易安全及私法秩序之維護
    。又原告主張本件違約金為損害賠償總額預定性質，惟就違
    約金是否過高乙事，未將被告所受損害併予斟酌，同業利潤
    標準中有毛利率、費用率、淨利率等項目，又營業收入為公
    司在一段期間內，銷售貨物或提供服務所得到之金額，營業
    成本係企業用於生產商品的原料成本支出，包含商品、勞務
    成本，亦即直接成本，營業費用係指企業在銷售或提供服務
    過程中發生費用，亦即間接成本，營業毛利為營業收入扣除
    營業成本，營業利益（稅前）為營業毛利扣除營業費用，毛
    利率為營業毛利除以營業收入，費用率為營業費用除以營業
    收入，淨利率為營業利益（稅前）除以營業收入，復參諸不
    動產估價技術規則第52條，可知營造、施工費即屬營業成本
    ，而所謂規劃設計、廣告、銷售、管理、稅捐及其他負擔、
    資本利息等屬營業費用，開發或建築利潤即營業利益，則本
    件依住宅營建業之同業利潤標準，費用率10％為所受損害，
    淨利率8 ％為所失利益，二者相加顯已超過15％，本件被告
    僅沒收買賣價金之13％作為違約金，顯無違約金過高，況原
    告所引用住宅營建業係歸類營建工程業，依營造業法第3 條
    第2 款、第4 條第1 項、第13條第1 項等規定及營造業登記
    資料查詢，被告尚非登記在案之營造業，被告所營項目亦無
    建築營造，非住宅營造業，而屬不動產買賣業者，應適用費
    用率10％作為所受損害、淨利率17％作為所失利益等標準，
    兩者相加顯超過13％，故被告所沒收違約金實無過高。再契
    約解除後所生轉售跌價損失、轉售成本均非計算債務不履行
    所生損害之依據，日後契約解除後所生轉售利益，自不得作
    為衡量依據，更何況日後能否轉售，房屋有無可能滅失，轉
    售是否跌價等，均無定數，尚不得以被告保有系爭房地，即
    認被告無所失利益或所失利益極少之情等語，資為抗辯。並
    聲明：㈠原告之訴駁回。㈡如受不利判決，被告願供擔保，
    請准宣告免為假執行。
三、經查，於104 年6 月23日，原告以價金13,250,000元，向被
    告購買系爭建案之系爭房地，並簽訂房屋及土地預定買賣合
    約書，而成立系爭買賣契約，原告業已給付買賣價金1,740,
    000 元，惟於108 年5 月24日系爭建案發生工地大火，且因
    疫情影響，原告遭公司資遣，給付買賣價金有所困難，經原
    告向新北市政府申請消費爭議調解，然協商不成立，被告嗣
    於109 年12月16日發函解除系爭買賣契約，並沒收原告業已
    繳交之1,740,000 元等情，有房屋、土地預定買賣合約書、
    新北市政府109 年2 月15日新北府地價字第1090237273號函
    、非自願離職證明書、新北市政府法制局消費者保護官申訴
    案件處理紀錄、被告109 年12月16日美中字第001091216 號
    函等件為證（見本院卷第19至44頁、第45至59頁、第61頁、
    第63頁、第65至66頁、第67頁），且為兩造所不爭執，此部
    分之事實，自堪信為真實。
四、原告主張被告所沒收之違約金過高，應依民法第252 條予以
    酌減至相當數額即350,000 元，而被告應依不當得利法律關
    係返還業已收受之買賣價金1,390,000 元等節，為被告所否
    認，並以前詞置辯。是本院應審酌者厥為：㈠本件系爭買賣
    契約所約定之違約金是否過高而應予酌減？酌減至若干屬相
    當數額？㈡原告依不當得利法律關係請求被告返還1,390,00
    0 元，有無理由？茲分敘如下：
  ㈠本件系爭買賣契約所約定之違約金是否過高而應予酌減？酌
    減至若干屬相當數額？
  1.按約定之違約金額過高者，法院得依職權減至相當之數額，
    為民法第252 條所明定。而契約當事人約定之違約金是否過
    高，應依一般客觀之事實、社會經濟狀況、當事人實際上所
    受損害及債務人如能如期履行債務時，債權人可享受之一切
    利益為衡量標準，庶符實情而得法理之平。又民法第148 條
    第2 項規定，行使權利，履行義務，應依誠實及信用方法，
    則當事人約定之違約金是否過高而顯失公平，非不能依誠信
    原則予以檢驗；又「約定之違約金額過高者，法院得減至相
    當之數額」，民法第252 條定有明文。至於當事人約定之違
    約金是否過高，須依一般客觀事實，社會經濟狀況，當事人
    所受損害情形及債務人如能依約履行時，債權人可享受之一
    切利益為衡量標準；債務已為一部履行者，亦得比照債權人
    所受之利益減少其數額。倘違約金係損害賠償總額預定性質
    者，尤應衡酌債權人實際上所受之積極損害及消極損害，以
    決定其約定之違約金是否過高。於契約解除前，茍因給付遲
    延已生有損害賠償請求權，既不因契約解除而失其存在，於
    為違約金額核減時，更應併予審酌。另出賣人因買受人不履
    行債務而解除契約，如買賣標的物之價值於契約解除後有所
    貶損，固非解約前債務不履行所生之損害，惟若市價於解約
    前已有跌落，低於原定買賣價金，出賣人之財產價值因而減
    少，該價差即非不可認係出賣人因買受人不履行債務所受之
    損害，以之作為酌定違約金之標準（最高法院95年度台上字
    第1095號、96年度台上字第107 號判決意旨可資參照）。
  2.經查，對於104 年6 月23日兩造簽訂系爭買賣契約，且原告
    業已給付買賣價金1,740,000 元等事，已如前述。又參諸系
    爭買賣契約之房屋預定買賣契約書第23條第2 項第1 款約定
    ：「倘甲方（按即原告，下同）有減少價金（含各項費用）
    之要求、違約不買或不按照契約約定之日期付款或未配合乙
    方辦理產權移轉、貸款抵押設定、不動產點交或違反本約條
    款之情事者，除本契約另有約定解約條件外，經乙方（按即
    被告，下同）催告後仍不履行時，乙方得解除本契約及與本
    契約有相互依存關係之契約，解約後依下列方式辦理：㈠甲
    方已繳之款項悉數作為懲罰性違約金。但該已繳交之款項超
    過房地總價百分之十五時，則以總價款百分之十五為限，本
    約房屋產權並由乙方收回自行處分，甲方無異議。」，同條
    第3 項則約定：「甲乙雙方除依前二項之請求外，不得另行
    請求損害賠償。」；系爭買賣契約之土地預定買賣契約書第
    12條第2 項第1 款約定：「倘甲方（按即原告，下同）有減
    少價金（含各項費用）之要求、違約不買或不按照契約約定
    之日期付款或未配合乙方辦理產權移轉、貸款抵押設定、不
    動產點交或違反本約條款之情事者，除本契約另有約定解約
    條件外，經乙方（按即被告，下同）催告後仍不履行時，乙
    方得解除本契約及與本契約有相互依存關係之契約，解約後
    依下列方式辦理：㈠甲方已繳之款項悉數作為懲罰性違約金
    。但該已繳交之款項超過房地總價百分之十五時，則以總價
    款百分之十五為限，本約土地產權並由乙方收回自行處分，
    甲方無異議。」，同條第3 項則約定：「甲乙雙方除依前二
    項之請求外，不得另行請求損害賠償。」等語，此有房屋及
    土地預定買賣契約書各1 份附卷可參（見本院卷第36頁、第
    54頁），是原告違約不買系爭房地，經被告催告後仍不繼續
    給付買賣價金，被告自得解除系爭買賣契約甚明，且被告已
    於109 年12月16日發函解除系爭買賣契約等情，業如前述，
    則依前開約定，原告所繳納之款項應作為違約金，此後兩造
    不得另行請求損害賠償，是此部分違約金實為損害賠償預定
    性質違約金一節，為兩造所不爭執，自應認就原告已繳納買
    賣價金作為損害賠償預定性質違約金，至為顯然。
  3.其次，原告主張被告以原告已繳納之買賣價金1,740,000 元
    作為本件損害賠償預定性質違約金，顯有過高之情，為被告
    所否認。經查，本件系爭買賣契約係就預售屋而為買賣，原
    告已繳納部分價金，而被告就系爭買賣契約經解除後，其仍
    得保有系爭房地所有權並自行收回處分等情，為兩造所不爭
    執，已如前述。又依被告所辯內容，其因原告不履行債務所
    受損害，應為規劃設計、廣告、銷售、管理、稅捐及其他負
    擔、資本利息等屬營業費用，加計售屋利潤收入，依109 年
    度營利事業各業所得額暨同業利潤標準，已超逾本件系爭房
    地買賣價金13,500,000元之15％云云。然查，系爭房地為預
    售屋，現今仍在銷售中一節，同為兩造所不爭執，並有太陽
    帝國（按即系爭建案更名後之建案名稱）付款表1 份可參（
    見本院卷第95頁），是系爭建案現仍由代銷公司繼續銷售，
    則被告所支出規劃設計、廣告、銷售等相關費用，實未因系
    爭買賣契約簽訂即全然毋須支出，況被告既仍保有系爭房地
    之所有權，而依前揭說明，倘若市價於契約解除前已有漲價
    ，出賣人即被告財產價值因而增加，此價差非不得作為被告
    是否受有損害之考量，而可作為酌定違約金之標準，兩造前
    於104 年6 月即104 年第2 季間簽訂系爭買賣契約，迄至被
    告於109 年12月間即109 年第4 季解除系爭買賣契約時，此
    時新北市住宅價格顯已上漲，此有住宅價格季指數統計表、
    住宅價格季指數趨勢圖為證（見本院卷第163 至164 頁、第
    167 頁），則足認本件原告違約不買系爭房地，雖致被告受
    有資本利息、規劃設計、廣告、銷售、管理、稅捐、其他費
    用等營業費用及售屋利潤收入等損失，然被告亦因保有系爭
    房地，且系爭房地價值高漲，致被告實際財產價值有所增加
    ，則被告縱有因原告前開債務不履行所為，受有積極及消極
    損害，然其逕將原告所繳納買賣價金合計1,740,000 元均沒
    收作為違約金，亦有過高之情，顯堪認定。
  4.再者，依被告所辯其為不動產賣買業，故依109 年度營利事
    業各業所得額暨同業利潤標準1 份（見本院卷第133 頁），
    其營業費用應以費用率為計算依據，則考量系爭房地價格上
    漲，故被告實際持有財產價值隨之上漲，自難認確有售屋利
    潤收入之實際損害，且系爭建案仍在銷售期間，廣告、代銷
    及相關管理費用，非全然因系爭買賣契約簽訂而結束毋須再
    行支出，亦即整體營業費用支出非應由原告負擔，此部分尚
    應與被告其他銷售各戶平均分擔，復參諸不動產買賣業者之
    費用率為10％，有109 年度營利事業各業所得額暨同業利潤
    標準1 份可佐（見本院卷第133 頁），是本院認本件原告所
    應給付之違約金，應以系爭房地買賣總價6 ％為適宜，亦即
    本件違約金應酌減至795,000 元（計算式：13,250,000元×
    6 ％＝795,000 元）。至原告主張被告於消費爭議調解時同
    意退還原告1,000,000 元，而以740,000 元作為違約金，嗣
    後始沒收原告繳納買賣價金全數1,740,000 元，顯然違反誠
    信原則云云，然兩造於上開消費爭議調解時協商不成立，有
    新北市政府法制局消費者保護官申訴案件處理紀錄為憑（見
    本院卷第65至66頁），況此為有公正第三人擔任調解委員之
    正式調解程序，非不得類推適用民事訴訟法第422 條之規定
    （最高法院109 年度台簡上字第48號所揭示之法理可供參照
    ），則原告逕稱此部分被告所為違反誠信原則云云，顯非可
    採。
  ㈡原告依不當得利法律關係請求被告返還1,390,000 元，有無
    理由？
    按無法律上之原因而受利益，致他人受損害者，應返還其利
    益。雖有法律上原因，而其後已不存在者，亦同，民法第17
    9 條定有明文。又當事人約定之違約金過高，經法院酌減至
    相當之數額而為判決確定者，就該酌減之數額以外部分，如
    債權人先為預扣，因該部分非出於債務人之自由意思而被扣
    款，債務人自得依不當得利法律關係請求債權人給付。此項
    給付請求權，應認於法院判決確定時，其請求權始告發生，
    並於斯時屆其清償期，方符酌減違約金所生形成力之原意（
    最高法院102 年度台上字第1330號判決意旨可資參照）。經
    查，本件被告可得沒收違約金為795,000 元，業經本院認定
    如前，又被告前向原告收取之買賣價金合計為1,740,000 元
    ，經扣除被告可沒收之違約金額後，被告收取之買賣價金94
    5,000 元部分（計算式：1,740,000 元－795,000 元＝945,
    000 元），即為不當得利，是原告依民法第179 條規定，請
    求被告返還上開金額，於法有據。又原告此項不當得利返還
    請求權，既於本判決確定時發生，並於斯時屆其清償期，被
    告自本判決確定翌日起始負其給付遲延之責任，併此說明。
    至原告逾越前開金額之請求，則屬無據，不應准許。
五、綜上所述，原告依民法第179 條規定，請求被告給付原告94
    5,000 元及自本判決確定翌日起至清償日止，按週年利率5
    ％計算之利息，為有理由，應予准許。逾此範圍之請求，為
    無理由，應予駁回。
六、兩造陳明願供擔保，聲請宣告假執行及免為假執行，經核原
    告勝訴部分，合於法律規定，爰分別酌定相當之擔保金額宣
    告之；至原告敗訴部分，其假執行之聲請已失所附麗，應併
    予駁回。
七、本件事證已臻明確，兩造其餘主張與攻擊防禦方法及所提證
    據，經審酌後認與本件判決之結果不生影響，爰不另一一論
    述，併此敘明。
八、訴訟費用負擔之依據：民事訴訟法第79條。
中    華    民    國   110    年    11    月    25    日
                  民事第五庭  法  官  黃乃瑩
以上正本係照原本作成。
如對本判決上訴，須於判決送達後20日內向本院提出上訴狀。如
委任律師提起上訴者，應一併繳納上訴審裁判費。 
中    華    民    國   110    年    11    月    30    日
                              書記官  李振臺